【裁判字號】    89,台上,2742
【裁判日期】    890518
【裁判案由】    常業詐欺案件
【裁判全文】
最高法院刑事判決                              八十九年度台上字第二七四二號
    上  訴  人  甲○○  男
    選任辯護人  林賢宗律師
右上訴人因常業詐欺案件，不服台灣高等法院台南分院中華民國八十七年一月二十六
日第二審判決（八十七年度上訴字第四一號，起訴案號：台灣雲林地方法院檢察署八
十六年度偵字第三一七八號），提起上訴，本院判決如左：
    主  文
原判決關於甲○○部分撤銷，發回台灣高等法院台南分院。
    理  由
本件原判決認定上訴人甲○○自民國八十五年五月間起，在雲林縣元長鄉○○村○○
路六十九號開設「吉松肉品行」，以收購、屠宰及販售淘汰豬種為業，明知罹患口蹄
疫病豬，係染有病原菌，均不得販賣、食用，竟利慾薰心，基於意圖為自己不法所有
之概括犯意，自八十六年五月間豬隻口蹄疫流行期間，向陳東榮及不詳姓名之養豬戶
等人購入罹患口蹄疫豬隻，約每日二、三隻，其中並於八十六年六月十三日，向明知
罹患口蹄疫病豬，係染有病原菌之食品，不得販賣之陳東榮，以每公斤新台幣（下同
）十七元至二十元不等之價格，混雜收購淘汰豬隻及罹患口蹄疫之豬隻共十隻，並將
所購入豬隻在雲林縣元長鄉○○村○○路六十九號「吉松肉品行」之屠宰場，從事口
蹄疫豬及淘汰豬隻之肢解、分裝及冷凍等工作，無視罹患口蹄疫之豬隻染有病原菌，
不得販賣食用之規定，而將口蹄疫豬隻屠宰後，混合淘汰豬隻之屠體，詐稱係一般正
常肉品，而將冷凍豬肉以每公斤四十元之價格販賣予不知情之「和意食品行」負責人
陳東意；溫體豬肉則以每公斤三十五元之價格販予不知情之零售肉商；煮熟之冷凍豬
肉，則售予不知情之肉鬆肉脯加工業者；另外排骨則以每公斤十元之價格售予不知情
之陳世力，再由陳世力賣予不知情之消費者使用，使購買之肉品業者陳東意、陳世力
等人陷於錯誤，以為係一般正常肉品而向其購買，交付錢財，甲○○則藉此賴以維生
，並以之為業。嗣於八十六年六月十三日，為法務部調查局雲林縣調查站會同雲林縣
政府農業局、衛生局、環保局、家畜疾病防治所人員，在雲林縣元長鄉○○村○○路
六十九號「吉松肉品行」查獲，並當場查獲已宰之口蹄疫病豬四隻、待宰罹患口蹄疫
豬隻十一隻、混合淘汰豬隻與口蹄疫豬隻所製成之冷凍肉塊五十七包等情，因而維持
第一審依牽連犯規定，就所犯食品衛生管理法第三十二條第一項第一款及刑法第三百
四十條之罪，從一重論處上訴人常業詐欺罪刑之判決，駁回上訴人在第二審之上訴，
固非無見。
惟查常業犯係以犯罪行為為生活之職業，恃之以維生，因之常業犯就其犯意而言，係
以同一犯罪行為恃以維生之意思，反覆為之，具有同一不變犯意之連續性，就其犯罪
行為客體內涵觀察，客觀上必須具有相當時間之連續性及可確定性，足以為生活之職
業，因之對於客觀上以偶發、短暫性未具有相當時間延續性及可能性之事件，作為犯
罪行為客體內涵者，因犯罪行為客體內涵客觀上不具延續性及可確定性，既不足以為
生活之職業，自不足恃之維生，不能論以常業犯，至犯罪行為客體內涵客觀上是否具
有相當時間之延續性及可確定性，足以為生活之職業，或僅為偶發、短暫性不足為生
活之職業，宜由事實審法院依個案情節加以審酌判斷，資以認定行為人是否有恃以維
生之犯意及犯行。本件依原判決之認定，上訴人係開設吉松肉品行，以收購屠宰及販
售淘汰豬種為業，而於八十六年五月間豬隻口蹄疫流行期間，向陳東榮等人購買罹患
口蹄疫豬隻屠宰後，混合淘汰豬隻之屠體，詐稱一般正常肉品販賣予不知情之陳東意
等人，藉以維生，以之為業等情，然豬隻口蹄疫之流行似僅為偶發、短暫性之事件，
其利用豬隻口蹄疫流行期間，以染有病原菌之豬隻屠體矇混其他豬隻屠體內欺騙客戶
，揆之上開說明，能否成為詐欺常業犯之行為客體，原判決未詳加審酌並於判決理由
說明其認定為常業犯所依憑之證據及理由自有判決理由不備之違法。又上訴人於第一
審時辯稱其係依一般市價收購及販售豬隻，並無利慾薰心及不法所得之犯意，有其提
出之扣案之估價單為證，第一審對上開有利之抗辯及舉證，並未說明其不採之理由，
原審對此部分未加審酌，遽予維持，亦有判決理由未備之違法。上訴意旨指摘原判決
關於上訴人部分不當，尚非全無理由，應認此部分有撤銷發回更審之原因。
據上論結，應依刑事訴訟法第三百九十七條、第四百零一條，判決如主文。
中      華      民      國    八十九    年      五      月     十八     日
                              最高法院刑事第十一庭
                                  審判長法官  莊  登  照
                                        法官  洪  明  輝
                                        法官  蔡  清  遊
                                        法官  黃  一  鑫
                                        法官  林  秀  夫
      右正本證明與原本無異
                                              書  記  官
中      華      民      國    八十九    年      五      月    二十五    日
                                                                        Ｒ


司法院資訊處製作；財團法人民間司法改革基金會備份。
